【裁判字號】    97,台上,663
【裁判日期】    970403
【裁判案由】    損害賠償
【裁判全文】
最高法院民事判決              九十七年度台上字第六六三號
上  訴  人  合作金庫商業銀行股份有限公司
法定代理人  己○○
訴訟代理人  蔡得謙律師
被 上訴 人  甲○○
                    號
            乙○○
            丙○○
            丁○○
                    樓
            戊○○
上列當事人間請求損害賠償事件，上訴人對於中華民國九十六年
四月十日台灣高等法院台中分院第二審更審判決（九十四年度重
上更(一)字第二四號），提起上訴，本院判決如下：
    主  文
上訴駁回。
第三審訴訟費用由上訴人負擔。
    理  由
本件上訴人主張：伊於民國八十四年間概括承受原保證責任彰化
縣彰化市第四信用合作社（下稱彰化四信）之營業、資產及負債
。在此之前，第一審共同被告許清順與原任彰化四信總經理之訴
外人葉傳水等人，於七十七年九月間集資在彰化四信同址設立日
豐證券股份有限公司（下稱日豐公司），由第一審共同被告周溪
圳及葉傳水分別負責該公司之丙種墊款業務及財務。葉傳水為籌
得資金以從事個人股票買賣，竟於七十八年一月九日冒用其女即
訴外人葉蓁蓁之名義，填製五千萬元之本票，向當時任彰化四信
放款科長之周溪圳貸得同額款項，再由擔任出納科長之被上訴人
戊○○於同年十月十六日換單，周溪圳、戊○○均故意未依彰化
四信所規定之貸款、換單程序加以審查，致彰化四信因該款迄未
清償受有五千萬元之損失（上訴人對此部分係請求賠償其中之一
千萬元）。嗣因無法應付客戶融資額度及積欠墊款之虧損，葉傳
水為支應金主臨時抽回資金，乃於同年及八十二年十月間先後填
製金額為六百萬元、九百萬元（二筆合計一千五百萬元）及一千
萬元之員工取款條各一張，分別向戊○○、及擔任出納科長之被
上訴人丙○○挪用現金一千五百萬元、一千萬元。為掩飾虧空，
戊○○與爾後陸續擔任出納科長之被上訴人甲○○、乙○○、丙
○○、丁○○（下稱甲○○等四人），及由丙○○另與丁○○等
人，均於每日製作之彰化四信庫存現金明細表（下稱現金明細表
）虛增該款項，使帳目平衡，以應付金融檢查，掩飾葉傳水之違
法冒貸行為。被上訴人等均明知對於彰化四信之公款遭不法挪用
之行為本有告知及舉發之義務，卻違背其等職務而未為告知或舉
發，致葉傳水得以脫產，使彰化四信難於追償債權受有一千萬元
、一千五百萬元、一千萬元之損害，伊自得請求被上訴人連帶賠
償等情。爰依民法第一百八十四條、第一百八十五條規定，求為
命(一)被上訴人戊○○與已判決確定之周溪圳連帶給付一千萬元。
(二)被上訴人甲○○等四人與已判決確定之戊○○連帶給付一千五
百萬元。(三)被上訴人丁○○與已判決確定之丙○○連帶給付一千
萬元，並各加付法定遲延利息之判決（未繫屬本院之上訴人其餘
請求已受判決確定部分，不予贅述）。
被上訴人則以：戊○○未與葉傳水、周溪圳共同冒貸、挪用五千
萬元，且刑事判決亦認定其係依法辦理，即無賠償責任可言。又
葉傳水向戊○○、丙○○挪用彰化四信之一千五百萬元、一千萬
元款項得手後，其冒貸之行為已完成，上訴人之損害與伊等填製
不實現金明細表之行為間並無相當因果關係，伊等自無賠償之義
務。縱認伊等有侵權行為之損害賠償責任，然上訴人對伊等之損
害賠償請求權已罹於時效期間而消滅，伊等仍得拒絕給付等語，
資為抗辯。
原審斟酌全辯論意旨及調查證據之結果，以：第一審共同被告周
溪圳於八十四年七月二十九日向調查局自首查獲被上訴人之侵權
行為後，上訴人始知悉其情，上訴人於八十六年七月十五日提起
本件訴訟，其請求權固未罹於二年之時效期間而消滅。惟上訴人
主張：訴外人葉傳水為從事其個人之股票買賣，於七十八年一月
九日冒用其女葉蓁蓁之名義，向時任彰化四信放款科長之周溪圳
貸得五千萬元，被上訴人戊○○擔任出納科長，辦理換單時，未
依正常程序審查，致彰化四信受有一千萬元之損害云云，其所稱
之上開損害既係因葉傳水向周溪圳違法貸款所致，在彼二人完成
貸款之行為時即已發生。且依周溪圳於刑案第一審法院所證：依
當時彰化四信規定辦理貸款展期只要存單換單即可，不必填寫申
請書，質押品不用核對等詞及戊○○在冒貸案發後於七十九年八
月三十日所書立內載「建請辦理展期應填具借款申請書」意旨之
簽呈，可知戊○○於七十八年十月十六日就該五千萬元貸款辦理
展期換單時，係依當時彰化四信所規定之程序辦理原存單換單手
續，無須核對質押品，參以彰化四信於斯時尚未建立覆審制度，
戊○○依原規定辦理展期換單手續，刑事判決亦認定戊○○之行
為並未違法等情，則上訴人之前揭主張，即難憑採。其次，上訴
人另主張：葉傳水為支應金主臨時抽回資金，於同年（七十八年
）及八十二年十月間先後填製金額為六百萬元、九百萬元及一千
萬元之員工取款條各一張，分別向戊○○、丙○○挪用現金一千
五百萬元、一千萬元，為掩飾虧空，戊○○與爾後陸續擔任出納
科長之甲○○等四人，及由丙○○另與丁○○等人，均於每日製
作之現金明細表虛增該款項，使帳目平衡，以應付金融檢查。戊
○○及甲○○等四人均經刑事法院判決其等背信罪刑確定，雖為
被上訴人所不爭執，然上訴人仍應就其所主張被上訴人係違背職
務上之告知或舉發義務，致彰化四信無法及時行使權利，受有難
以追回其債權而生損害之事實負舉證責任。上訴人既不爭執葉傳
水為應付金融檢查之方式，乃預先製作虛偽之取款憑條，實則未
提領款項，使庫存現金與帳目相符，並非以現金回補入帳之事實
，即見上訴人主張：葉傳水於每當金融檢查時，即指示周溪圳將
虧空之款項補回，倘被上訴人當時予以舉發，彰化四信當能獲得
完全之清償云云，已難憑信。況葉傳水設於彰化四信之儲蓄帳戶
，於七十八年至八十四年間，有少則三百三十七萬餘元，多則達
一千三百七十七萬元之大額入款或餘款，而該匯入之款項及結餘
款，均於翌日或數日後即行匯出，被上訴人亦難知悉各該款項之
進出，而得適時予以舉發凍結。參以葉傳水之帳戶，在周溪圳於
八十四年七月二十九日向調查局自首舉發後，至同年九月二十三
日止，仍有結餘款項二百三十二萬六千一百餘元，遠高於歷次外
部金融檢查前之結餘款，故被上訴人縱於歷次外部金融檢查時，
能及時舉發，彰化四信並非當然即得凍結葉傳水之帳戶內款項，
而獲得較多之受償。且訴外人吳仁傑於彰化四信所設之儲蓄帳戶
係供葉傳水、周溪圳違法作為從事丙種墊款人頭帳戶之用，為上
訴人所不爭執。而吳仁傑之帳戶於八十二年十月四日所存入二筆
均為六百萬元之款項，核與葉傳水當日填製金額為一千萬元之員
工取款條，向時任出納科長之丙○○挪用現金一千萬元之金額並
不相符，該入款又於同日即行轉出。衡諸周溪圳在調查局所述：
「……民間借貸部分係由金主開具即期支票，營業員再按借款客
戶之需求存入客戶帳戶或存入日豐公司丙種放款專戶吳仁傑（人
頭）彰化四信帳戶，轉帳予借款客戶」等語，可見吳仁傑帳戶內
之上開資金來源，係由民間金主提供，而非來自葉傳水向彰化四
信之冒貸，難認被上訴人有何違背告知或舉發義務之行為。再依
財政部台灣中區國稅局函覆結果，葉傳水於七十七年至八十四年
間之財產，僅有經上訴人聲請假扣押之坐落彰化市○○段六七四
地號土地及其房屋，亦證上訴人主張：倘被上訴人於當時告知或
舉發該冒貸、挪用等不法行為，伊即可對葉傳水提起訴訟，凍結
保全其本人及其人頭帳戶吳仁傑在彰化四信之帳戶內款項或其他
財產，而得免受系爭一千五百萬元、一千萬元之損害云云，為不
可採。從而，上訴人既未能舉證證明被上訴人有違背其等職務上
之告知或舉發之義務，致彰化四信無法及時行使權利，受有難以
追回其債權而生損害之情事，其依侵權行為之法律關係，請求被
上訴人戊○○與已判決確定之周溪圳連帶給付一千萬元，被上訴
人甲○○等四人與已判決確定之戊○○連帶給付一千五百萬元及
被上訴人丁○○與已判決確定之丙○○連帶給付一千萬元之本息
，均非有理。為原審心證之所由得，因而維持第一審所為上訴人
敗訴之判決，駁回其上訴，經核於法洵無違誤。上訴意旨，猶就
原審取捨證據、認定事實之職權行使，暨其他贅述之意見，指摘
原判決不當，聲明廢棄，非有理由。
據上論結，本件上訴為無理由。依民事訴訟法第四百八十一條、
第四百四十九條第一項、第七十八條，判決如主文。
中    華    民    國  九十七  年    四    月    三    日
                      最高法院民事第三庭
                          審判長法官  蘇  茂  秋
                                法官  陳  碧  玉
                                法官  劉  靜  嫻
                                法官  張  宗  權
                                法官  陳  國  禎
      本件正本證明與原本無異
                                      書  記  官
中    華    民    國  九十七  年    四    月   十六   日
                                                      v


司法院資訊處製作；財團法人民間司法改革基金會備份。
